【裁判字號】    98,台上,7643
【裁判日期】    981217
【裁判案由】    違反毒品危害防制條例等罪
【裁判全文】
最高法院刑事判決            九十八年度台上字第七六四三號
上  訴  人  甲○○
選任辯護人  周平凡律師
上列上訴人因違反毒品危害防制條例等罪案件，不服台灣高等法
院台中分院中華民國九十八年十月七日第二審判決（九十八年度
上訴字第一六五六號，起訴案號：台灣台中地方法院檢察署九十
八年度偵字第二八六四、三七０九、六六四六號），提起上訴，
本院判決如下：
    主  文
上訴駁回。
    理  由
按刑事訴訟法第三百七十七條規定：上訴於第三審法院，非以判
決違背法令為理由，不得為之；是提起第三審上訴，應以原判決
違背法令為理由，係屬法定要件。如果上訴理由書狀並未依據卷
內訴訟資料具體指摘原判決不適用何種法則或如何適用不當，或
所指摘原判決違法情事，顯與法律規定得為第三審上訴理由之違
法情形不相適合時，均應認其上訴為違背法律上之程式，予以駁
回。原判決認定上訴人甲○○有其事實欄所載犯行，因而維持第
一審論上訴人犯如原判決附表（下稱附表）編號１、２所示販賣
第一級毒品罪，均累犯，各處如附表編號１、２所示之刑；又犯
如附表編號３所示販賣第二級毒品罪，累犯，處如附表編號３所
示之刑，同時定應執行之刑有期徒刑貳拾年，並為相關從刑宣告
之判決，駁回上訴人在第二審之上訴（其餘被訴販賣第一級毒品
部分，均無罪確定）。已詳敘所憑證據及取捨證據認定之理由；
對於上訴人所為之辯解，如何不可採，並在理由內逐一指駁，俱
有卷存證據資料可資覆按。上訴人上訴意旨略稱：（一）、本件
既無任何上訴人販賣予廖晉毅、曾儉、劉明其、陳宣賢之毒品或
任何販毒所得扣案，監聽譯文亦未經原判決就其證據能力予以論
斷，復無足以令人確信購買者之陳述為真實之補強證據，原判決
竟予論罪科刑，洵有不適用法則之違法。（二）、上訴人於原審
對通訊監察譯文之證明力，已有爭執，原判決採為論罪依據之通
訊監察譯文，如何具有證明力，未加以論斷說明，亦有理由不備
之違失。（三）、上訴人自警詢至原審均否認犯行，並抗辯證人
曾儉、劉明其、陳宣賢偵訊過程未全程錄音或錄影，原審未先調
查勘驗該偵訊錄音是否與筆錄相符，即認定其等偵訊供述與事實
相符，具有證據能力，並採為論罪基礎，其證據調查職責未盡，
併有理由不備之違誤。（四）、上訴人行為時因精神障礙，致其
辨識行為違法或依其辨識而行為之能力，顯著減低，而有減輕其
刑之事由存在，業據清濱醫院診斷在案，原審未囑託鑑定究明，
並將上訴人所抗辯之精神耗弱與心神喪失相混淆，認上訴人「並
未有何不知或不能防禦情形」，難謂無理由不備與理由矛盾之違
法。（五）、原判決事實欄認定上訴人同時販賣海洛因、甲基安
非他命予廖晉毅、曾儉一次，得款新台幣（下同）十萬九千元，
然上訴人究欲販賣予何人? 毒品交付予廖晉毅或曾儉？原判決並
未明白認定，不無調查職責未盡及理由不備。（六）、原判決認
證人劉明其、廖晉毅警詢時之陳述，得為證據。惟未就其等陳述
是否具有較可信之特別情況，如何具備「必要性」之要件，為具
體之論述說明，尚有可議。（七）、原判決理由一則說明上訴人
販賣「第一級毒品」予陳宣賢（即附表編號３所示部分）」，另
則說明販賣「第二級毒品」甲基安非他命一次予陳宣賢，判決理
由前後矛盾云云。惟查：採證認事，係事實審法院之職權，依自
由心證之原則，對證據之憑信力如何，事實審法院本有斟酌取捨
之權。苟其取捨，不違反經驗法則或論理法則，復已敘述其憑以
判斷之心證理由者，即不得任意指為違法，而據為適法之第三審
上訴理由。原判決依憑曾儉於偵查及在第一審審理時之證詞，並
經檢察官於偵訊時提示照片供曾儉指認上訴人，廖晉毅於警詢、
偵查及在第一審審理時之證述，劉明其於警詢、偵查中之證詞，
陳宣賢於偵查及在第一審審理時之結證，及通訊監察書、彰化機
動查緝隊通訊監察作業譯文摘要報告書等證據，認定上訴人於附
表編號１所示時地，同時販賣海洛因、甲基安非他命予廖晉毅、
曾儉，於附表編號２所示時地，販賣海洛因予劉明其，於附表編
號３所示時地，販賣甲基安非他命予陳宣賢等情。並敘明：廖晉
毅於第一審審理時證述上訴人幫其調毒品云云，不足憑採；劉明
其於警詢、偵查中之陳述，與其在第一審審理時證稱未向上訴人
購買海洛因，是談欠錢之事，前後不一致，認其警詢、偵查中所
證較為可信之理由。所為論述及說明，核與經驗法則、論理法則
俱屬無違；上訴意旨（一）徒憑己意，認無補強證據足以證明其
犯罪，係就原判決已說明或屬原審採證認事職權之適法行使，任
意指摘採證違背證據法則，或重為單純事實之爭執，殊非適法之
第三審上訴理由。又偵查犯罪機關依通訊保障及監察法所實施之
電話監聽，其監聽所得之通訊內容，屬調查犯罪所得之證據，其
內容藉由錄音設備予以保存，使其真實性足以供審判上檢驗，而
依據監聽錄音結果翻譯而成之通訊監察譯文，以顯示該監聽錄音
內容，為學理上所稱之衍生證據，屬於文書證據之一種，雖非監
聽所得證據本身之內容，但有方便證據檢驗之功能。此於被告或
訴訟關係人對其譯文之真實性發生爭執或有所懷疑時，法院固應
依刑事訴訟法第一百六十五條之一第二項規定，勘驗該監聽之錄
音帶踐行調查證據程序，以確認該錄音聲音是否為本人，及其內
容與通訊監察譯文之記載是否相符；然如被告或訴訟關係人對其
監聽錄音之譯文真實性並不爭執，顯無辨認其錄音聲音之調查必
要性。是法院於審判期日就此如已踐行提示通訊監察譯文供當事
人辨認或告以要旨，使其表示意見等程序並為辯論者，其所為之
調查證據程序即無不合。縱未勘驗該監聽錄音帶，或說明採用該
通訊監察譯文為論罪依據之理由，亦不能謂有調查職責未盡或理
由不備之違法。上訴人及辯護人於原審對本件通訊監察譯文之證
明力，固有爭執（見原審卷附九十八年八月十七日刑事準備程序
狀第三、七至九頁）。惟對該通訊監察之錄音聲音是否為本人，
及其內容與通訊監察譯文之記載是否相符，並無異議，且未提出
否認其證據能力之具體理由。參以本件通訊監察係由台中縣警察
局清水分局依通訊保障及監察法第五條第一項規定，依法取得台
灣台中地方法院法官所核發之通訊監察書所實施，有通訊監察書
在卷可憑（見警卷第二十四至三十七頁），彰化機動查緝隊通訊
監察作業譯文摘要報告書乃依該監聽所得之通訊內容所製作，原
審於審判期日已踐行提示通訊監察譯文供當事人辨認或告以要旨
，使其表示意見等程序並為辯論，已符法定調查證據程序。原判
決援引該通訊監察作業譯文為論罪依據，縱未說明理由，於原判
決之主旨不生影響；上訴意旨（二）就同一證據資料為相異之評
價，指摘原判決不當，與法律規定得為第三審上訴理由之違法情
形，不相適合。另依刑事訴訟法第一百條之一第一項、第一百條
之二規定，檢察官訊問被告或司法警察（官）詢問犯罪嫌疑人時
，除有急迫情況且經記明筆錄者外，應全程連續錄音；必要時，
並應全程連續錄影。檢察官或司法警察（官）之詢問證人無其適
用。曾儉、劉明其、陳宣賢非本件之共同被告，於偵查過程未全
程錄音或錄影，踐行之程序自無違法；上訴意旨（三）所為指摘
，不無誤會。再行為時因精神障礙或其他心智缺陷，致其辨識行
為違法或依其辨識而行為之能力，顯著減低者，依刑法第十九條
第二項規定，僅得減輕其刑，並非必減，乃法院得依職權自由裁
量之事項。原判決既未減輕其刑，事實欄與理由欄關於上訴人是
否因精神障礙或其他心智缺陷，致其辨識行為違法或依其辨識而
行為之能力，顯著減低之事實，未為記載與敘述，於判決無所影
響；上訴意旨（四）執以指摘，依刑事訴訟法第三百八十條規定
，亦非適法之上訴理由。另原判決認定上訴人於附表編號１所示
九十七年五月四日十五時三十六分後某時，在台中縣沙鹿鎮北勢
國中附近公園，同時販賣海洛因、甲基安非他命予廖晉毅、曾儉
一次，得款十萬九千元等情。至於所販賣之毒品，究係交付予廖
晉毅或曾儉，於判決本旨不生影響；上訴意旨（五）仍不得執為
上訴第三審之合法理由。而原判決就劉明其、廖晉毅警詢陳述與
第一審審理時之證述不符，認為證明上訴人犯罪事實存否所必要
，其警詢筆錄具有證據能力等語。就此所為之說明雖稍嫌簡略，
究非理由不備。況上訴意旨（六）就該等證據，究如何足以動搖
原判決，並未具體說明，猶非適法之第三審上訴理由。至原判決
認定販賣「第二級毒品」甲基安非他命一次予陳宣賢，附表編號
３「交易方式」、「主文宣告罪刑欄」所示均載明販賣「第二級
毒品」甲基安非他命。是判決理由記載「（三）販賣第一級毒品
予證人陳宣賢部分（即附表編號３所示部分）」（見原判決第七
頁第十六行），其中「第一級毒品」等字顯係筆誤，乃裁定更正
問題。上訴意旨（七）仍難據為合法之第三審上訴理由。綜上說
明，上訴人之上訴均違背法律上之程式，應併予駁回。
據上論結，應依刑事訴訟法第三百九十五條前段，判決如主文。
中    華    民    國  九十八  年   十二   月   十七   日
                      最高法院刑事第八庭
                          審判長法官  洪  文  章
                                法官  王  居  財
                                法官  郭  毓  洲
                                法官  黃  梅  月
                                法官  邱  同  印
      本件正本證明與原本無異
                                      書  記  官
中    華    民    國  九十八  年   十二   月  二十一  日
                                                      Ｅ


司法院資訊處製作；財團法人民間司法改革基金會備份。
